【裁判字號】    98,易,1535
【裁判日期】    980605
【裁判案由】    妨害自由
【裁判全文】
臺灣臺中地方法院刑事判決              98年度易字第1535號
公  訴  人  臺灣臺中地方法院檢察署檢察官
被      告  乙○○
上列被告因妨害自由案件，經檢察官提起公訴（98年度偵字第74
49號），本院判決如下：
    主    文
乙○○無故侵入他人住宅附連圍繞之土地，處拘役貳拾日，如易
科罰金，以新臺幣壹仟元折算壹日。緩刑貳年。
    犯罪事實
一、乙○○前無不法犯罪之前科紀錄，素行尚佳，其與胞兄施福
    南、兄嫂甲○○前即因母親施尤秀金之扶養問題，已迭生多
    次糾紛。乙○○因施尤秀金於民國九十八年一月十九日不慎
    跌倒，並送醫診治住院，其即亟欲令施福南、甲○○知悉，
    惟始終無法取得聯繫。乙○○乃於九十八年二月五日下午（
    起訴書誤繕為二月六日）駕車搭載母親施尤秀金，前至施福
    南夫婦位於臺中縣神岡鄉○○○街六五巷一六號之住處尋訪
    施福南。乙○○二人在同日十六時許抵達後，適巧施福南、
    甲○○二人並未在家，乙○○誤以施福南夫婦故不應門，乃
    在屋外叫囂。未幾，其見施福南、甲○○仍未開門回應，竟
    基於無故入侵之妨害自由犯意，未經施福南、甲○○之允許
    ，即擅自翻越牆垣進入施福南夫婦前揭住宅前設有圍牆及大
    門附連圍繞之庭院土地內，旋並打開庭院前之鐵捲大門與側
    門，將所駕駛之車輛駛入庭院內，而侵入他人住宅附連圍繞
    之土地。嗣因甲○○返家後，發覺此景況，乃報警處理，始
    由警進而查悉上情。
二、案經甲○○訴由臺中縣警察局豐原分局報請臺灣臺中地方法
    院檢察署檢察官偵查起訴。
    理    由
一、訊據被告乙○○固坦陳確有於前揭時地，擅自翻越圍牆進入
    告訴人甲○○住處前之庭院內，並恣意將該住處庭院之大門
    開啟，將所駕駛之自用小客車駛入停駐於庭院內等情，惟矢
    口否認有何無故入侵之妨害自由犯行，辯稱：伊當時帶同母
    親施尤秀金欲尋訪胞兄施福南，是因為母親臨時大小便失禁
    ，並沾染至手部，為幫母親清潔穢物，一時情急才進入施福
    南住處前庭院內，尋覓水龍頭以幫母親用水擦手，伊並非無
    故入侵云云。經查：
  (一)上揭犯罪事實，業據告訴人甲○○於警詢及偵查中指訴歷歷
    ，核與證人即案發當時亦在場目睹現場景況之當地村長陳金
    地於偵查中證述之情節均大致相符〔見警卷第3頁及其反面
    ，偵查卷第5頁至第7頁。按被告以外之人（包括證人、鑑定
    人、告訴人、被害人及共同被告等）於審判外之陳述，雖不
    符刑事訴訟法第一百五十九條之一至之四等之規定，而經當
    事人於審判程式同意作為證據，法院審酌該言詞陳述或書面
    陳述作成時之情況，認為適當者，亦得為證據；當事人、代
    理人或辯護人於法院調查證據時，知有刑事訴訟法第一百五
    十九條第一項不得為證據之情形，而未於言詞辯論終結前聲
    明異議者，視為有前項之同意，同法第一百五十九條之五已
    定有明文。立法意旨在於傳聞證據未經當事人之反對詰問予
    以核實，原則上先予排除；惟若當事人已放棄反對詰問權，
    於審判程式中表明同意該等傳聞證據可作為證據；或於言詞
    辯論終結前未聲明異議，基於尊重當事人對傳聞證據之處分
    權，及證據資料愈豐富，愈有助於真實發見之理念，且強化
    言詞辯論主義，使訴訟程序得以順暢進行，上開傳聞證據亦
    均具有證據能力。本件告訴人與證人陳金地先後於警詢及偵
    查中之指陳與證述，其性質雖皆屬證人於審判外所為之陳述
    ，而屬傳聞證據，且查無符合刑事訴訟法第一百五十九條之
    一至之四之情形，然渠等所為之上開警詢、偵訊筆錄內容，
    業經本院審理時均予以提示，並經檢察官與被告就證據能力
    俱表示並無異見，當事人已知上述筆錄乃傳聞證據，且均未
    於言詞辯論終結前，對該等筆錄內容異議（見本院卷第23頁
    ），本院審酌上開筆錄作成時，並無人情施壓或干擾，亦無
    不當取供之情形，認為以之作為本件之證據亦屬適當，而有
    證據能力〕，並有現場照片六張附卷可稽（見警卷第6頁至
    第8頁），足認告訴人於本件所為上揭之指述內容，應屬實
    在而堪予採認。
  (二)被告乙○○固以前揭情詞辯稱其並非「無故」侵入告訴人甲
    ○○之住宅前庭院云云；惟按刑法第三百零六條之罪，重在
    保護個人之住屋權即個人居住之場所有不受其他人侵入留滯
    其內干擾與破壞之權利，故該條第一項之罪係以未經同意無
    故進入他人住宅、建築物或附連圍繞之土地或船艦為構成要
    件。而所謂「無故侵入」，係指行為人無權或無正當理由，
    或未得住屋權人之同意，而違反住屋權人之意思，以積極作
    為或消極不作為之方式進入他人之住宅或建築物，至其係公
    然或秘密、和平抑或強行為之，均非所問。又有無正當理由
    而侵入，其理由正當與否，應以客觀標準觀察，凡法律、道
    義、習慣等所應許可，而無背於公序良俗者，始可認為正當
    理由。本件告訴人位於臺中縣神岡鄉○○○街六五巷一六號
    之住宅係供作告訴人日常生活起居之住宿房屋，且該住宅設
    有圍牆環繞其周圍，圍牆內設有庭院一節，已經告訴人於警
    詢及偵查中陳述明確，復為被告所不爭執，並有上開現場照
    片在卷可憑，則告訴人住宅圍牆範圍以內之庭院部分即為附
    連該住宅之土地，應無疑義。被告聲稱其係為幫母親清理沾
    身之穢物，逼不得已始翻牆進入告訴人庭院內，此情縱若屬
    實，則其入侵之緣由固有相當程度之合理性，並符合國民體
    現孝親之情感，但所使用之方法仍不能逾越法律之界限，縱
    該房屋之所有權人係屬手足至親之胞兄施福南與兄嫂即告訴
    人所有，被告仍亦不得於未得有支配權人允許之情況下，即
    行擅自進入該處所庭院內，否則個人住居之安寧、人身自由
    、財產及隱私終將無以維護，是被告所為仍難謂有法律上之
    正當理由。另刑法上固有「緊急避難」之事由得以主張違法
    性之阻卻，然查本件被告係為幫母親清理沾染之穢物，此並
    無為避免自己或他人「生命」、「身體」、「自由」，甚或
    「財產」之緊急危難之情形，其侵入住宅之手段，自難認係
    為避免自己或他人之緊急危難而為之不得已行為，其行為與
    刑法上緊急避難之要件亦有未合，並不得主張阻卻違法亦甚
    明矣。
  (三)綜上所述，被告乙○○關於犯罪不成立一節所辯，委無足採
    ，是本件事證已臻明確，其犯行洵堪認定。
二、按刑法第三百零六條之無故侵入他人住宅、建築物或附連圍
    繞之土地罪，該「住宅」係指供人日常生活起居之房屋，有
    別於同條「建築物」係指住宅以外之供起居、休息或作業之
    工作物；又所謂之「附連圍繞之土地」，則為與住宅或建築
    物相連接，環繞於四周附設有圍幛之庭園空地，故凡無正當
    理由，未得住宅現時有支配權人之允許，而擅自進入，無論
    係公然為之或祕密潛入，和平抑強行進入，均非所問。本件
    被告乙○○因欲尋訪胞兄施福南而不獲置理，即擅自翻越圍
    牆進入告訴人甲○○住處前庭院之行為，核應係犯刑法第三
    百零六條第一項之無故侵入住宅附連圍繞之土地罪。爰審酌
    被告之素行，其無故入侵告訴人之住宅庭院，破壞告訴人之
    居住安寧，且妨害告訴人居住之場所有不受其他人侵入或留
    滯其內干擾與破壞之權利，造成對告訴人之安全危害，所為
    實有不當，並衡酌被告迄未取得告訴人之諒解，暨其犯罪後
    已供述本件全般犯罪歷程，雖因對法律上「無故」之真義存
    有誤解，而未能為認罪之表示，但仍足以窺見其尚有悔改之
    心之犯罪後態度等一切情狀，量處如主文所示之刑，並諭知
    易科罰金之折算標準。末查，被告前未曾因故意犯罪受有期
    徒刑以上刑之宣告，有其臺灣高等法院被告前案紀錄表在卷
    可按，被告因與胞兄施福南就母親之扶養問題，早已迭有糾
    葛，於本件又因一時失慮，復對國家刑典之認識不夠深切，
    相關法律知識亦有所欠缺不足，才導致有此犯罪，但其犯行
    所肇致之具體損害畢竟有限，且於本件之犯罪情節尚未至無
    可原宥之程度，況被告於本院審理時已當庭就自己當日魯莽
    失當之行為向告訴人表示歉意（見本院卷第23頁），告訴人
    或因另有考量而未便接受，惟其若認自身權益遭受侵害而有
    請求損害賠償之必要，仍得另循民事訴訟程式尋求救濟，此
    並無礙於本院由被告當庭之行止得以覓見其就本件犯行有若
    干悔意之展現，綜合上情應已足認被告並無再犯之疑慮，本
    院因認對其所宣告之刑，應以暫不執行為適當，爰併予宣告
    緩刑二年，以啟自新，併觀後效。
據上論斷，應依刑事訴訟法第二百九十九條第一項前段，刑法第
三百零六條第一項、第四十一條第一項前段、第七十四條第一項
第一款，刑法施行法第一條之一第一項、第二項前段，判決如主
文。
本案經檢察官丙○○到庭執行職務。
中    華    民    國    98    年    6     月    5     日
                  刑事第三庭  法  官  陳思成
以上正本證明與原本無異。
如不服本判決應於收受判決後10日內向本院提出上訴書狀，並應
敘述具體理由；其未敘述上訴理由者，應於上訴期間屆滿後20日
內向本院補提理由書（均須按他造當事人之人數附繕本）「切勿
逕送上級法院」。
                              書記官  吳詩琳
中    華    民    國    98    年    6     月    5     日
附錄論罪科刑法條
刑法第三百零六條第一項
無故侵入他人住宅、建築物或附連圍繞之土地或船艦者，處一年
以下有期徒刑、拘役或三百元以下罰金。


司法院資訊處製作；財團法人民間司法改革基金會備份。
